最高法院民事判決                              八十八年度台上字第一八五九號
    上  訴  人  丙○○
                甲○○
    右  一  人
    訴訟代理人  鄭世脩律師
    被上 訴 人  乙○○
右當事人間請求返還土地事件，上訴人對於中華民國八十七年六月二十四日台灣高等
法院第二審判決（八十七年度上字第一一一號），提起上訴，本院判決如左：
    主  文
上訴駁回。
第三審訴訟費用由上訴人負擔。
    理  由
本件被上訴人主張：坐落台北縣三重市○○○段同安厝小段第一○七號土地為伊與其
他共有人所共有，詎上訴人丙○○、甲○○竟分別無權占有系爭土地如第一審判決附
圖所示Ｆ、Ｇ部分；並分別於其上興建門牌編號台北縣三重巿光明路二三一、二三三
號房屋，迭經催告均拒不拆除等情。爰依民法第七百六十七條、第八百二十一條規定
，求為命上訴人將各該房屋拆除，並將系爭土地返還於伊及其他共有人全體之判決。
上訴人則以：伊係向訴外人林添福承購系爭土地；且伊所有坐落系爭土地上之房屋，
已因時效取得地上權，並非無權占有等語。資為抗辯。
原審依調查證據為辯論之結果，以：被上訴人所主張之前揭事實，業據其提出土地登
記簿謄本、戶籍登記簿謄本各一份為證。上訴人對占用前開土地搭建房屋使用之事實
，亦自認在卷，復經第一審履勘現場並囑託台北縣三重地政事務所派員測量屬實，製
有勘驗筆錄及複丈成果圖附卷可稽，堪信為真實。上訴人雖辯稱，伊係向林添福承購
系爭土地等語，並提出林添福所書立杜賣證書為證據。惟查，系爭土地原為林高生、
林昌生、林義、林煙景、林深池、林源池等六人所共有；出賣人林添福於書立杜賣證
書給上訴人時，林添福之被繼承人林昌生已死亡，此觀之該杜賣證書所載：「本件土
地現登記簿面係賣主之亡父林昌生共有土地嗣後賣主辦妥過戶登記（繼承登記）後，
應即時備齊過戶登記書類交付買主辦理手續」等語自明。惟林添福於民國七十八年即
已辦妥繼承登記，旋於七十九年間將其繼承自林昌生之應有部分售與被上訴人，並完
成所有權移轉登記，有土地登記簿謄本在卷可憑。上訴人既未依法辦理所有權移轉登
記，依民法第七百五十八條規定，自不生物權效力。尚難憑前揭杜賣證書對於被上訴
人主張有合法占用權源。復按地上權為一種物權，主張時效取得之第一要件須為以行
使地上權之意思而占有，若無行使地上權之意思者，其取得時效，不能開始進行，最
高法院六十四年台上字第二五五二號判例可資參酌。查，上訴人雖曾向台北縣三重地
政事務所提出地上權時效取得之申請，經該地政事務所准許公告，然經地主異議，該
地政事務所調處結果，認為應依土地登記規則第四十九條第一項第三款規定駁回登記
之申請。此有兩造所不爭之地上權登記申請書，房屋稅籍證明書、戶籍謄本三件及前
揭地政事務所函一件附卷可證。上訴人甲○○雖主張，買賣系爭土地前有租賃關係，
然被上訴人則否認此租賃關係存在之事實，而上訴人就租賃關係存在之事實並未舉證
以實其說。至於系爭土地曾遭徵收，於地價補償費協調時，訴外人于悅義雖曾陳稱，
系爭土地原先係承租後買賣等語，然上訴人均未與該協調會，不能以當時林添福未
立即正面否認有租賃關係，即認為兩造先前有租賃關係，尚不能以楊漢三（葉阿秋之
夫）汪  （自居為地主，惟依四十二年書立土地租借合約時土地登記簿所載並無此人
）所書立土地租借合約書第一條記載「出租與乙方使用為房屋基地設立地上權……」
遽認為上訴人於買賣系爭土地前，占有系爭土地係基於行使地上權之意思。而上訴人
於買賣系爭土地前基於何意思占有系爭基地，固無稽可考，惟於五十三年陸續買賣系
爭土地後，係基於基地所有權人之意思占有土地應無疑義，自難謂已依時效取得地上
權。至於上訴人所建造之房屋於行政上是否合法，並不影響是否無權占用基地之認定
，況上訴人亦自陳，建造當時並未申請建造執照，則上訴人聲請調閱原興建房屋之聲
請文件，核無必要。從而，被上訴人依民法第七百六十七條、第八百二十一條規定請
求上訴人拆除地上物並交還系爭基地予全體共有人即無不合。為其心證之所由得，因
而維持第一審所為上訴人敗訴之判決，駁回其上訴，經核於法並無違誤。查建築物非
經直轄市、縣主管建築機關之審核許可並發給執照，不得擅自建造。又起造人申請建
造執照時，應備申請書、土地權利證明文件等。建築法第二十五條、第三十條分別定
有明文。上訴人既自陳未申請建造執照，自無從向主管建築機關調閱建築資料，原審
因認上訴人聲請調閱原興建房屋之聲請文件，核無必要，並無不當。上訴論旨，猶執
前詞，並就原審取捨證據、認定事實之職權行使，指摘原判決不當，求予廢棄，非有
理由。
據上論結，本件上訴為無理由，依民事訴訟法第四百八十一條、第四百四十九條第一
項、第七十八條，判決如主文。
中      華      民      國    八十八    年      八      月     二十     日
                              最高法院民事第三庭
                                  審判長法官  范  秉  閣
                                        法官  朱  建  男
                                        法官  曾  煌  圳
                                        法官  許  澍  林
                                        法官  鄭  玉  山
      右正本證明與原本無異
                                              書  記  官
中      華      民      國    八十八    年      九      月      六      日
